臺灣高等法院臺中分院民事判決　九十三年度上字第二七三號
　　　上　訴　人　乙○○
　　　被　上訴人　甲○○
　　　訴訟代理人　趙惠如律師
　　　　　　　　　丙○○
右當事人間請求拆屋還地事件，上訴人對於中華民國九十三年八月十三日臺灣彰化地
方法院九十三年度訴字第二二八號第一審判決提起上訴，本院於民國九十四年四月十
九日言詞辯論終結，判決如下：
　    主  　  文
上訴駁回。
第二審訴訟費用由上訴人負擔。
　    事實及理由
一、被上訴人主張：坐落彰化縣彰化市○○段第一一二０地號、地目建、面積０‧０
    一０二公頃土地（下稱系爭土地）為被上訴人所有，惟其中如原審判決附圖所示
　　編號(1)部分面積０‧００三四公頃土地遭上訴人所有磚造二層房屋（下稱系爭建
　　物）無權占用，被上訴人屢促其拆除，上訴人均置之不理。爰本於民法第七百六
　　十七條規定，請求上訴人拆除占用系爭土地之建物，並將系爭土地交還被上訴人
　　。又系爭土地為建地，上訴人無權占用作為營業使用，經濟價值非低，且致被上
　　訴人無法有效利用，被上訴人自得依民法第一百八十四條第一項前段、第一百七
　　十九條規定，請求上訴人賠償起訴前五年相當於租金之損害新臺幣（下同）五十
　　二萬九千八百五十六元（按系爭土地申報地價年息百分之十計算，即３４ｘ３１
　　１６８ｘ０‧１ｘ５＝５２９８５６），並至返還系爭土地之日止，按月給付被
　　上訴人八千八百三十一元之損害金（３４ｘ３１１６８ｘ０‧１÷１２＝８８３
　　１）。爰聲明求為判命（一）上訴人應將坐落系爭土地上如原審判決附圖所示編
　　號(1)部分面積０‧００三四公頃之磚造二層房屋拆除，並將該部分土地返還被上
　　訴人；（二）上訴人應給付被上訴人五十二萬九千八百五十六元及自起訴狀繕本
　　送達被告翌日起至清償日止，按週年利率百分之五計算之利息，並至返還系爭土
　　地之日止，按月給付被上訴人八千八百三十一元，併請准供擔保宣告假執行之判
　　決等語（關於被上訴人請求上訴人給付相當於租金損害及利得部分，原審判命上
　　訴人給付被上訴人三十七萬零九百二十元及其法定遲延利息，並自九十三年四月
　　二日起至交還系爭土地之日止，按月給付六千一百八十二元；並駁回被上訴人其
　　餘請求；被上訴人對原審駁回其餘請求部分，未據聲明不服）。並答辯聲明：（
　　一）上訴人之上訴駁回；（二）第二審訴訟費用由上訴人負擔。
二、上訴人則抗辯：上訴人所有門牌號碼彰化縣彰化市○○路一一六號（整編前為同
    路三七五巷三十號）之磚造二層建物，係坐落於上訴人所有同段第一一六六地號
    土地上，為上訴人於二十二年前所建，並未占用被上訴人所有系爭土地。嗣因道
    路徵收而於民國（下同）七十三、四年間拆除重建；當時彰化市公表示可以原地
    改建，毋庸申請建照，故上訴人未申請鑑界測量，亦未辦理保存登記。目前該建
    物一樓前半段作為賣肉圓、米糕等營業用，後半段及二樓是住家。而上訴人所有
    同段第一一六六地號土地與被上訴人所有系爭土地間，尚隔有同段第一０七三地
    號國有土地即民生路三七五巷既成巷道，兩造界址甚為明確，且有暗溝存在，因
    此上訴人不可能將房屋建在被上訴人系爭土地上。又被上訴人明知上訴人房屋拆
    除重建而不異議，依民法第七百九十六條規定，被上訴人即不得請求上訴人移去
    或變更該建物。再者，被上訴人自六十年起，即將其所有系爭土地全部出租予經
    營洽順齒輪機械廠之柳森雄；再於八十六年間起，將系爭土地全部出租予經營私
    茶房之陳慶釗，被上訴人自未受有租金之損害可言，故被上訴人請求上訴人給付
    相當於租金之損害，亦無理由等語置辯。並上訴聲明求為判決：（一）請求廢棄
    原判決，並駁回被上訴人在第一審之訴；（二）第一、二審訴訟費用由被上訴人
    負擔。
三、兩造不爭執之事實：
（一）坐落彰化縣彰化市○○段第一一二０地號、地目建、面積０‧０一０二公頃土
      地為被上訴人所有，九十三年一月間之申報地價為三萬一千一百六十八元。
（二）上訴人所有坐落於同段第一一六六地號土地上，門牌彰化縣彰化市○○路一一
      六號磚造二層建物於整編前為同路三七五巷三十號，前因道路徵收拆除重建時
      ，並未申請鑑界測量，亦未辦理保存登記；而該建物一樓前半段作為賣肉圓、
      米糕等營業用，後半段及二樓是住家。
四、被上訴人主張上訴人所有系爭建物，無權占有被上訴人所有系爭土地等語：上訴
    人則否認其所有系爭建物有占用被上訴人系爭土地情事，並以前揭情詞置辯。經
    查：
（一）被上訴人所有系爭第一一二０號土地與上訴人所有同段第一一六六地號土地，
      其間尚有同段第一０七三號國有地，分隔兩造土地，兩造各自所有之土地並互
      不相鄰；而上訴人所有系爭建物與被上訴人所有系爭土地，其間亦有巷道區隔
      等情，固有地籍圖謄本附卷可稽，並經原審及本院勘驗現場屬實，復為兩造所
      不爭執。惟，上訴人所有系爭建物確實越界占用被上訴人所有系爭土地上如原
　　　審判決附圖所示編號(1)部分面積０‧００三四公頃土地等情，業經原審院會同
　　　彰化地政事務所派員勘測及本院囑託內政部土地測量局鑑測屬實，並分別繪製
　　　有土地複丈成果圖及鑑測圖可證，復經原審及本院製有勘驗筆錄在卷可參。足
　　　見上訴人所有系爭建物除占用相鄰國有地外，並再占用被上訴人所有系爭土地
　　　；至上訴人所有系爭建物旁之現有巷道，則係位於被上訴人所有系爭土地上；
　　　亦即該現有巷道之位置，並非兩造土地間之國有土地甚明。況土地之界址，應
　　　以地籍圖為準，縱上訴人多年來均有使用如原審判決附圖所示編號(1)部分土地
　　　之事實，惟此乃因早年兩造就地界分線不甚精確所肇致，尚不得憑此遽認上訴
　　　人未越界占有使用被上訴人系爭土地。
（二）按土地所有人建築房屋逾越疆界者，鄰地所有人如知其越界而不即提出異議，
      不得請求移去或變更其建築物，為民法第七百九十六條前段之所明定；故越界
      建築必鄰地所有人明知有該越界建築事實而不加以反對者，始喪失請求房屋建
      築者移去或變更其建築物之權利；且主張鄰地所有人知其越界而不即提出異議
      者，應就此項事實負舉證之責任；最高法院四十五年台上字第九三一號著有判
      例。本件上訴人自承其所有磚造二層建物前因道路徵收拆除重建之時，並未申
      請鑑界測量，所以不知道有占用到被上訴人土地，被上訴人亦不知其土地界址
      何在（見本院卷第四０頁）等語。是依上訴人之陳述，上訴人重建系爭建物當
      時，顯然兩造均不知上訴人有越界建築之情事，上訴人亦未就被上訴人知其越
      界而不即提出異議之事實舉證證明，且其實際情形與民法第七百九十六條之規
      定亦不相符合，上訴人自無執該條抗辯之餘地。
（三）按所有權人對於無權占有或侵奪其所有物者，得請求返還之，對於妨害其所有
      權者，得請求除去之，民法第七百六十七條定有明文。又所有權人對占用人主
      張物上請求權，僅須證明其為所有權人及被占用之事實為已足，倘占用人抗辯
      其占有有正當權源，依民事訴訟舉證責任分配法則，應就此事實負舉證之責。
      上訴人所有系爭建物既有占用被上訴人所有系爭土地上如原審判決附圖所示編
　　　號(1)部分面積０‧００三四公頃土地之事實，上訴人復未能舉證證明有何占用
　　　之正當權源，自屬無權占有。則被上訴人基於土地所有人地位，行使民法第七
　　　百六十七條權利，訴請上訴人拆屋並交還系爭土地，為有理由，應予准許。
五、被上訴人復主張其所有系爭土地為建地，上訴人無權占用作為營業使用，經濟價
    值非低，且致被上訴人無法有效利用，被上訴人自得依民法第一百八十四條第一
    項前段、第一百七十九條規定，請求上訴人賠償起訴前五年相當於租金之損害等
    語；上訴人則抗辯被上訴人自六十年起，即將其所有系爭土地先後出租予他人，
    被上訴人自未受有租金之損害可言等語。經查：
（一）按無法律上之原因而受利益，致他人受損害者，應返還其利益，民法第一百七
      十九條前段定有明文。而無權占有他人土地，可能獲得相當於租金之利益，此
      為社會通常之觀念（最高法院六十一年臺上字第一六九五號判例意旨參照）。
      本件上訴人所有系爭建物，無權占有被上訴人所有系爭土地，業如前述，依上
      開說明，被上訴人主張上訴人應給付所受相當於租金之不當得利，自屬有據。
    　上訴人抗辯被上訴人自六十年起，即將其所有系爭土地全部先後出租予他人，
    　而受有租金利益，固為被上訴人所不爭執；惟被上訴人亦主張其先前因不知系
    　爭土地遭上訴人占用情事，而向承租人陳慶釗收取之全部土地租金；事後已將
    　遭上訴人占用而超收之八十五年八月十二日起至九十二年六月三十日止之租金
      ，合計七十一萬零九百四十元，退還承租人陳慶釗等情，亦據被上訴人提出承
　　　租人陳慶釗出具之收據為證；復為上訴人所不爭執。則被上訴人請求上訴人賠
　　　償起訴前五年相當於租金之損害，仍屬有據。
（二）次按城市地方租用土地建築房屋之土地租金，以不超過土地申報總價額年息百
      分之十為限，此觀土地法第一百零五條、第九十七條第一項之規定即明。而無
      權占用他人土地設立地上物，計算不當得利之損害金之情形，依理應同此解釋
      （司法院八十二年廳民一字第一三七○○○號函釋亦同此意旨）。再依土地法
      施行法第二十五條規定：「土地法第九十七條所謂土地及建築物之總價額，土
      地價額應依法定地價，建築物價額，依該管市縣地政機關估定之價額」，而法
      定地價，依土地法第一百四十八條規定，係指土地所有權人依土地法所申報之
      地價，並非指平均地權條例第四十六條所規定之土地公告現值而言。查，系爭
      土地位於彰化縣彰化市，於九十三年一月當期申報地價為每平方公尺三萬一千
      一百六十八元，土地面積為一０二平方公尺，權利範圍全部，地目建一節，有
      土地登記謄本附卷可佐，故當期申報總價為三百十七萬九千一百三十六元（１
      ０２ｘ３１１６８＝0000000，小數點以下四捨五入，以下同）。而上
      訴人所有磚造二層建物占用系爭土地三十四平方公尺，一樓前半段供賣肉圓、
      米糕之營業用，後半段及二樓是住家等情，除據上訴人陳明在卷外，復經原審
      及本院製有勘驗筆錄在卷足稽，本院斟酌系爭土地位於彰化火車站前成功路上
      ，交通便捷狀況、四周工商尚稱繁榮等情形，認此相當於租金之不當得利以上
      揭總價額百分之七計算，尚稱允當。則上訴人應給付被上訴人相當於租金之利
      得，為每月六千一百八十二元（計算方式：0000000ｘ３４÷１０２ｘ
      ０‧０７÷１２＝６１８２）。再查，上訴人自認該磚造二層建物是其於七十
      三、四年間於原地拆除後重建，顯見上訴人無權占用系爭土地確已逾五年之期
      間，是被上訴人主張上訴人應給付最近五年相當於租金之利得三十七萬零九百
      二十元（計算方式：６１８２ｘ１２ｘ５＝３７０９２０）及暨自起訴狀繕本
      送達上訴人翌日即九十三年四月二日起至返還系爭土地之日止，按月給付被上
      訴人六千一百八十二元，為有理由，至逾此部分之請求，即屬無據。
六、綜上所述，本件被上訴人主張上訴人所有系爭建物無權占用其所有系爭土地，為
    可採信；上訴人所辯均無可取。從而，被上訴人本於民法第七百六十七條所有權
　　人之權利，訴請上訴人將坐落系爭土地上如原審判決附圖所示編號(1)部分面積０
　　‧００三四公頃之磚造二層房屋拆除，並將該部分土地返還被上訴人；並本於民
　　法第一百八十四條第一項前段、第一百七十九條規定，請求上訴人給付起訴前五
　　年相當於租金之損害計人五十二萬九千八百五十六元及自起訴狀繕本送達被告翌
　　日即九十三年四月二日起至清償日止，按週年利率百分之五計算之利息，並至返
　　還系爭土地之日止，按月給付被上訴人八千八百三十一元，均有理由，應予准許
　　。是則原審判命上訴人如數給付，於法並無不合。上訴意旨指摘原判決不當，求
　　予廢棄改判，為無理由，應予駁回其上訴。
七、末按判決所命之給付，其性質非長期間不能履行，或斟酌被告之境況，兼顧原告
    之利益，法院得於判決內定相當之履行期間或命分期給付。經原告同意者，亦同
    。民事訴訟法第三百九十六條第一項定有明文。本件上訴人所有建物係部分占有
    被上訴人所有土地，其拆除費時，非立時可就，需有較長之時間始克履行，原審
    斟酌上情，認宜予六個月之履行期間，俾資兼顧，尚無不合。
八、本件事證已臻明確，兩造其餘攻擊防禦方法及舉證，對於本件判決結果均不生影
    響，爰不一一論述，附此敘明。
九、據上論結，本件上訴為無理由，依民事訴訟法第四百四十九條第一項、第七十八
    條，判決如主文。
中　　　華　　　民　　　國　　九十四　　年　　　五　　　月　　　三　　　日
~B1民事第二庭審判長法　官　童有德
~B2　　　　　　　　法　官　蔡秉宸
~B3　　　　　　　　法　官　翁芳靜
右為正本係照原本作成。
如對本判決上訴，須於收受判決送達後二十日內向本院提出上訴書狀，其未表明上訴
理由者，應於提出上訴後二十日內向本院提出上訴理由書(須按他造人數附具繕本)。
上訴時應提出委任律師為訴訟代理人之委任狀。具有民事訴訟法第四百六十六條之一
第一項但書或第二項之情形為訴訟代理人者，另應附具律師及格證書及釋明委任人與
受任人有該條項所定關係之釋明文書影本。
~B 　 　　　　　　書記官　陳麗玉
中　　　華　　　民　　　國　　九十四　　年　　　五　　　月　　　四　　　日
                                                                        Ｈ
